【裁判字號】    98,上易,268
【裁判日期】    990511
【裁判案由】    清償借款
【裁判全文】
臺灣高等法院臺中分院民事判決         98年度上易字第268號
上  訴  人  合作金庫商業銀行股份有限公司
法定代理人  丙○○
訴訟代理人兼
送達代收人  己○○
訴訟代理人  甲○○
上  訴  人  辛○○
上  訴  人  庚○○
共      同
訴訟代理人  施瑞章律師
上列當事人間請求清償借款事件，兩造對於中華民國98年6月3日
臺灣臺中地方法院第一審判決（98年度訴字第33號），提起上訴
，本院於99年4月27日言詞辯論終結，判決如下：
    主  文
原判決命上訴人辛○○、庚○○連帶給付合作金庫銀行股份有限
公司之利息，違約金（以本金新台幣161萬元計算），超過民國
92年12月31日起，至清償日止部分，及訴訟費用之裁判均廢棄。
前項廢棄部分，合作金庫銀行股份有限公司在第一審之訴駁回。
合作金庫銀行有限公司之上訴駁回。
第一、二審訴訟費用由辛○○、庚○○連帶負擔十分之六，餘由
合作金庫銀行股份有限公司負擔。
    事實及理由
一、合作金庫銀行股份有限公司（以下簡稱合作金庫）起訴主張
    ：
  1.辛○○於民國（下同）89年10月30日邀同庚○○為共同發票
    人，向原台中市第十一信用合作社（下稱十一信用合作社，
    現由合作金庫銀行概括承受）借款新台幣（下同）(1)240萬
    元、(2)40萬元，並約定以年息8.3%計息，逾期付息或到期未
    履行債務時，自逾期日起6個月以內，加收放款利率10%，超
    過6個月以上部分，按放款利率20%計付違約金。詎辛○○等
    二人自(1)89年10月30日、(2)89年11月30日起，利息即分文未
    付，計欠本金280萬元及利息、違約金。
  2.辛○○貸款歷程如下：
    (1)87年10月6日辛○○提出申請借款280萬元之授信申請書，
      經十一信合社同意給予期限2年，280萬元額度。辛○○等
      二人並於87年10月14日共同簽發面額120萬元、到期日89
      年10月14日之本票，同日借款撥入被告辛○○之活儲帳戶
      「00-00-00000000-0」（下稱11586-4帳戶）內，同日轉
      入活儲帳戶「00-00-00000000-0」（下稱5980-1帳戶），
      辛○○並將部分金額以匯款方式轉出。87年11月13日由被
      告庚○○活儲帳戶提領119萬元清償本筆貸款，餘1萬元於
      88年5月26日清償。
    (2)87年10月21日、87年11月23日羅氏姐妹簽發金額各100萬
      元、到期日89年10月14日之本票，十一信合社將款項撥貸
      至11586-4帳戶。迄87年10月23日貸放金額為201萬元（12
      0＋100－119＋100＝201）。
    (3)87年12月8日辛○○簽發面額270萬元、到期日89年10月14
      日之本票，款項撥貸至11586-4帳戶，部分金額用以清償
      上開貸款，迄87年12月8日撥貸金額為271萬元（201＋000
      00000000＝271）。
    (4)88年5月26日辛○○簽發面額40萬元、到期日89年10月14
      日之本票，款項撥貸至11586-4帳戶，部分金額用以清償
      上開貸款，迄88年5月26日貸款金額達280萬元（271＋40
      －1－30＝280）。
    (5)89年10月11日辛○○提出授信申請書，經十一信合社同意
      以展期方式再給予期限二年，額度280萬元。羅氏姐妹於
      89年10月30日簽發面額240萬元及40萬元、到期日91年10
      月14日之本票為借款憑證，同日以借新還舊方式償還前開
      280萬元貸款。
  3.由5980-1帳戶之交易明細表觀之，水費、電話費、瓦斯等經
    常性開銷及放款息均由該帳戶轉帳支付，可見該帳戶為辛○
    ○經常使用。84年l2月13日11586-4帳戶開立後，辛○○之
    經常性開銷仍由5980-1帳戶轉帳支付，放款息卻轉以11586-
    4帳戶轉帳，期間約有4年（即85至88年），辛○○應知有貸
    款息需繳納，何以5980-1帳戶內全無繳息記錄？辛○○未提
    出質疑，顯有可議。訴外人乙○○於偵查庭中陳述自87年開
    始挪用貸款，惟11586-4帳戶係84年12月13日開立，87年前
    有多筆放款撥貸該帳戶內，羅氏姐妹等若否認該帳戶之真實
    ，為何承認另筆270萬元之房貸？可見彼等知悉11586-4帳戶
    之存在，且利用該帳戶繳納放款息，其餘貸款亦撥付於上開
    帳戶往來使用。
  4.辛○○承認另案之抵押借款，即使用上開11586-4帳戶為撥
    款及繳款之帳戶：
    (1)辛○○曾於82年9月6日提供所有坐落台中市○○○○街5
      號5樓房地，設定抵押權325萬元予十一信合社，申請270
      萬元貸款額度使用。辛○○於94年3月14日清償該筆欠款
      結案，而其所使用往來帳號即為11586-4。
    (2)辛○○自85年8月20日起向申貸之款項，均撥貸至11586-4
      帳戶中，消費借貸契約已成立。以85年9月7日之270萬元
      為例，該貸款係存入11586-4帳戶，並於同日償還5980-1
      帳號之貸款255萬元。爾後陸續以借新還舊或展期方式延
      續該筆借款，既不否認5980-1帳號及貸款255萬元，雙方
      消費借貸契約成立已非常明確。
    (3)辛○○另案之抵押借款即使用11586-4帳戶往來，豈有不
      知該帳戶之理？其所稱該帳號係由乙○○所冒開，僅依乙
      ○○之自白陳述，即推說不知有11586-4帳戶存在，顯然
      不實在。辛○○確實有二個帳號存在，二個帳戶陸續有撥
      貸、繳息之交易，則其使用11586-4帳戶之事實已非常明
      確。
  5.89年10月30日辛○○簽訂本票與授信約定書，對保地點在寧
    夏路73號即十一信合社何厝分行，而乙○○早於89年5月10
    日離職，可知為辛○○至何厝分社親自辦理，並由該行員對
    保核對印鑑，豈可稱系爭貸款為冒貸之理。十一信合社稽核
    室針對乙○○案曾作成報告，辛○○部分，87年10月14日起
    貸款金額至89年10月30日換單之印鑑皆相符，而筆跡亦為本
    人所寫，此筆貸款難認定無借款之疑慮，顯見十一信合社調
    查結果認辛○○貸款確實為真。而中央存保公司理賠係依辦
    理賠付資產負債之差額，中央存保公司辦理賠付後，在其賠
    付限度內取得該金融機構對其負責人、職員因委任或僱傭關
    係所生之債務不履行損害賠償請求權，或侵權行為損害賠償
    請求權，此與本案之法律關係、訴訟標的及訴訟當事人均不
    相同。
  6.台灣台東地方法院91年度訴字第222號刑事判決，有不合常
    理及矛盾之處：
    (1)判決記載「於84年12月13日，辛○○之妹妹羅瑞華（應為
      被告庚○○）恰攜帶辛○○印章至台中十一信合社辦理相
      關手續時，乙○○利用羅瑞華不熟悉相關手續之便，乘機
      盜用辛○○之印章（起訴書誤載為偽造印章）」。羅氏姐
      妹等至銀行辦理貸款或存提款時，僅攜帶留存印鑑（即59
      80-1帳號與放款印鑑）即可，自無將其他印鑑交予銀行行
      員之可能。辛○○申請借貸次數頻繁，豈有不知相關手續
      之理？依乙○○說詞竟可於對保過程中取得辛○○其他保
      管印鑑進而盜用，令人匪夷所思。
    (2)又判決記載「86年間，辛○○因上開貸款已屆期欲辦理展
      期之相關手續，乙○○利用其不諳手續之便，使不知情之
      辛○○除開立換單所須之本票外，乃簽發四紙僅有辛○○
      、庚○○簽名、蓋章，票面金額空白之本票」，而辛○○
      應辦理展期手續時點為85年8月20日及87年8月15日提出授
      信申請書時，而於86年間根本無須辦理展期手續，若非辛
      ○○另有需求提出申請，否則何須另行簽立票據？其供述
      顯然不實。
  7.辛○○於農民銀行潮洲分行有開立支票存款戶，具備使用票
    據上之常識，除開立本身貸款所需本票外，另開立多張僅有
    簽名、蓋章但金額空白之本票交代他人，而置之不理，顯與
    常理不符。因此，若非私交甚篤而基於委任乙○○代為處理
    票據，即是另有其他約定而為交付票據。辛○○將不填寫本
    票金額之有價證券交予乙○○之行為，此舉即有委任、授權
    之意，自應由辛○○就委任乙○○處理票據之行為，對外負
    擔全部責任，方屬公平合理。辛○○僅以推諉不熟悉銀行作
    業、在不知情之下蓋章等語，推卸民事責任，實難令人信服
    。
  8.在調查辛○○所使用之5980-1帳戶及11586-4帳戶之交易明
    細時，發現辛○○以台中之房地擔保貸款亦撥入11586-4帳
    戶往來使用，且核對每月應繳利息均以11586-4帳戶轉帳繳
    納，且在83年至86年間貸款、繳息等交易頗為活絡，應早已
    明瞭銀行作業手續，又向銀行貸款每月繳息為必知之義務，
    豈有帳戶內未扣繳利息均不知悉，顯非常理。再觀5980-1帳
    戶交易明細表於87年至89年間往來情形，多為轉帳繳納水電
    、瓦斯等費用及跨提（即ATM跨行提款）此類型交易，而轉
    帳支付利息者屈指可數，為何被上訴人均未存疑，且未查明
    其原因？可知，被上訴人實際上早已知悉11586-4號帳戶之
    存在，故對其借款利息於11586-4號帳戶轉帳繳息，自認為
    理所當然。乙○○印鑑取得之說法至為荒謬，豈有將一袋子
    的印章交予行員，任其隨意使用，而乙○○使用印章時，被
    上訴人應當於其面前，也應知悉乙○○使用那個印章。上述
    悖於一般客觀認知行為，被上訴人即簡單以「不諳手續」、
    「學歷不高」等一語帶過，顯為推諉卸責之詞。又由乙○○
    之說詞及辛○○之歷次貸款明細比對，亦無法得出辛○○之
    實際借款僅有161萬元未還，只因乙○○將119萬元之債務一
    肩扛下，辛○○等始順勢承認161萬元之貸款。再查辛○○
    在86年間曾邀集民間互助會，自任會首，乙○○為會員之一
    ，其會單係由乙○○所填寫製作，辛○○交付之資金係從民
    間借貸，由以上關係亦知辛○○與乙○○之關係，有某種程
    度之利害及結合，由乙○○之證詞與辛○○之陳述，與實際
    帳目比對，即發現漏洞百出，顯係臨訟拼湊而來。矛盾而不
    足信服。且由上述，亦可知辛○○與乙○○之間有其信任，
    委託或授權之關係。乙○○早於89年5月10日即已離職，依
    證人戊○○、丁○○之證詞，可知乙○○離職後，已辦妥交
    接手續，台中十一信並未讓其再接觸銀行業務，且回到銀行
    次數，沒有比其他離職同仁頻率還高。依常理，台中十一信
    員工人數達三、四百人，人才濟濟，對於經辦離職即有適任
    人選接任，根本無需乙○○離職後仍每天到銀行上班，且於
    89 年10月30日時乙○○已離職五個多月，自不可能再由乙
    ○○予以辦理。且89年10月30日所簽署本票與對保文件係由
    證人丁○○辦理，對保文件上均有對保人、證明人等欄位，
    若丁○○未親自對保經手，豈敢於該欄位用印負責？綜上，
    乙○○既不可能亦無機會再接觸辦理被上訴人等相關貸款手
    續，89年10月30日確實為被上訴人等親自簽署填載兩紙本票
    貳佰肆拾萬元、肆拾萬元，辦理展期手續，上訴人與被上訴
    人間之借款契約已成立，至為明確。為此聲明求為判決：辛
    ○○、庚○○應連帶給付合作金庫銀行(1)240萬元、(2)40萬
    元，共計280萬元，及分別自(1)89年10月30日、(2)89年11月
    30日起至清償日止，按年息8.3%計算之利息，暨其逾期自(1)
    89年12月1日、(2)90年1月1日起，逾期在6個月以內者，並按
    原利率加付10%；逾期超過6個月以上者，就其超過部份，並
    按原利率加付20%之違約金。
二、上訴人辛○○、庚○○（以下如兩人則簡稱為上訴人等，個
    人則以姓名稱之）則以：
  1.辛○○於82年9月間以台中市○○○○街5號5樓房地為擔保
    ，並以庚○○為連帶保證人，向十一信合社申辦房屋貸款
    270萬元，並設有5980-1號活期儲蓄存款帳戶。經十一信合
    社於82年9月13日放款220萬元匯入5980-1號帳戶、82年9月
    21日放款50萬元匯入辛○○設於該社9487-9號（甲存）帳戶
    ，其後陸續清償借款金額。詎十一信合社雇員乙○○竟利用
    辛○○、庚○○不諳銀行貸款程序之機會，於辛○○、庚○
    ○辦理前揭手續時，使辛○○於空白之印鑑卡、印鑑簽、本
    票上簽名，並盜刻被告辛○○之印章，蓋用於空白之印鑑卡
    、印鑑簽、本票，並於84年12月13日以辛○○之名義偽設11
    586-4號活期儲蓄存款帳戶供己使用，向十一信合社申請借
    貸，經貸放至上開供乙○○個人使用之11586-4號帳戶內，
    其金額如下：乙○○於84年12月13日偽貸30萬元、85年9月2
    日偽貸50萬元、85年9月7日偽貸270萬元、同日還款225萬元
    、60萬元、85年12月7日偽貸100萬元、86年2月1日還款504,
    362元、86年4月24日偽貸100萬元、86年8月27日偽貸50萬元
    、同日還款402,316元，虛偽借貸合計2,246,678元，上訴人
    等均不知情。
  2.87年8月間辛○○因需資金，另提供坐落彰化縣和美鎮○○
    街36巷10號房地為擔保，經十一信合社核定貸款額度為280
    萬元，惟辛○○僅需款120萬元，遂於87年10月14日開立同
    額本票請求放款，殊不知乙○○竟於辛○○提供該屋設定抵
    押權後，即於87年8月27日以辛○○名義偽貸270萬元，放款
    匯入乙○○偽設之11586-4號帳戶，並同時清償乙○○於115
    86-4帳號內之前欠款。再由該偽設帳戶內匯款120萬元至真
    正使用之5980-1號帳戶，致使辛○○誤認所申貸之120萬元
    確有撥放。辛○○於88年5月26日再向十一信合社申貸40萬
    元，並開立面額40萬元、發票日88年5月26日之本票交付，
    但乙○○卻將40萬元放款至偽設之11586-4號帳戶，另行交
    付40萬元予辛○○，致辛○○自始均認為彰化縣和美房屋僅
    貸款160萬元（87年10月14日120萬元、88年5月26日40萬元)
    ，辛○○實際取得使用之借款亦為160萬元，根本不知乙○
    ○有偽設11586-4號帳戶，十一信合社有將貸款項撥入該偽
    設帳戶之情。故合作金庫所指被告辛○○以彰化縣和美房屋
    向其借款280萬元與事實不符。
  3.辛○○設定本金最高限額抵押權後，向十一信合社申貸借款
    ，應乙○○要求簽立面額120萬元、發票日87年10月14日之
    本票，及面額40萬元、發票日88年5月26日之本票，以供清
    償期屆至時之備償擔保票據。而合作金庫所提87年10月21日
    、87年11月23日，面額各100萬元之本票，根本全非辛○○
    所開立，係乙○○偽造而向十一信合社冒貸借貸所用。又87
    年12月8日、面額270萬元之本票，係乙○○騙令辛○○空白
    簽名，其面額、日期係乙○○所偽填，辛○○並未取得上開
    借貸金額；而89年10月30日、面額240萬元、40萬元之本票
    ，係乙○○利用辛○○不知程序．騙令辛○○重複開立之擔
    保票據，辛○○並未取得上開借貸金額。
  4.乙○○冒貸款項案件經自首後，由台灣台東地方法院檢察署
    以91年偵字第2281號偵辦，91年3月15日乙○○陳稱：「辛
    ○○本來在合作社辦了二筆擔保循環貸款，一筆280萬元，
    一筆250萬元，他也有在使用，沒有用完額度，他的印章放
    在我那裡，就盜用（或是盜刻，我忘了）印章、偽造簽名在
    開戶卡上面，以他的名義虛設11586-4活儲帳號，陸續挪用
    他的餘額冒貸了369萬元，都存入虛設的11586-4活儲帳號，
    89年4、5月間，我有還了250萬元給合作社，剩下119萬元還
    沒還。」；91年10月17日乙○○再次說明：「（問：如何侵
    害辛○○？）她在合作社有二筆循環使用貸款，一筆280萬
    元，一筆270萬元，270萬元那一筆重新鑑價變成250萬元，
    我利用她不瞭解手續的機會，多簽了一張印鑑卡，再冒她的
    名，另開一個11586-4帳戶，等她來繼續辦理循環使用貸款
    時，叫她在本票上簽名蓋章金額留白，我挪用了二次，我記
    得挪用369萬元，後來還250萬元，還差119萬元沒有還，事
    情也是我被收押後他們才知道。」；台灣台中地方法院檢察
    署90年偵字第5172號90年8月3日訊問筆錄中，乙○○陳稱：
    「（問：挪用辛○○那筆？）87年開始的大筆貸款都是我挪
    用的，後來陸陸續續辛○○有要貸款，我有轉給她，最後挪
    用119萬元。」等語，足證本件辛○○遭乙○○冒貸369萬元
    貸款，後由乙○○償還250萬元，乙○○所冒貸金額尚餘119
    萬元。
  5.乙○○除偽冒辛○○名義向十一信合社貸款外，另以訴外人
    蕭澄貴、黃明芳等多人名義冒貸，其所犯偽造文書、偽造有
    價證券之罪，業經台灣台東地方法院以91年訴字第222號刑
    事判決確定。90年9月14日十一信合社經行政院金融重建基
    金列為經營不善之金融機構，由中央存款保險股份有限公司
    接管，再由合作金庫概括承受，乙○○冒貸所致十一信合社
    之損失，亦被列入合作金庫概括承受放款損失轉列呆帳明細
    表，其中就乙○○偽冒辛○○之借款，合作金庫以辛○○現
    欠金額280萬元，加計利息後向中央存保公司申請賠償，已
    由中央存保公司賠償2分之1即1,458,250元。
  6.中央存保公司另向乙○○訴請賠償，經原審法院以95年度金
    字第1號民事判決在案，其判決理由謂：「被告乙○○自81
    年6月間起，擔任前臺中十一信合社之雇員‧‧‧詎被告竟
    萌生意圖為自己不法所有之概括犯意，利用其承辦上開業務
    之便及客戶不諳上開手續之機會，連續自83年起，以利用職
    務機會，偽刻黃明芳等人印章或偽造本票等方式，持向臺中
    十一信合社申請貸款，使臺中十一信合社陷於錯誤分別予以
    核貸而生損害...造成臺中十一信合社計欠金額40,350,000
    元，乃因延滯繳款所積欠之利息，亦高達1,648,833元，二
    者合計共41,998,833元；另原告中央存保公司業依行政院金
    融重建基金設置及管理條例之規定賠付20,999,417元給合作
    金庫」，因而判決乙○○應返還金融重建基金賠付予合作金
    庫之款項。顯見乙○○偽以辛○○名義借貸之119萬元，業
    經中央存保公司以280萬元計算損害，而賠付予合作金庫。
    又同遭乙○○冒貸之被害人黃明芳，對合作金庫請求塗銷抵
    押權登記等事件，經本院95年度重訴字第233號民事判決，
    確認乙○○以黃明芳名義冒貸之債權不存在，合作金庫不服
    上訴，再經本院96年度重上字第81號判決駁回合作金庫之上
    訴。另一被害人蕭澄貴亦向合作金庫提起確認債權不存在之
    訴，業經原審法院95年度訴字第943號、本院96年度上易字
    第152號民事判決確認合作金庫關於乙○○以蕭澄貴名義冒
    貸之款項，對蕭澄貴之債權不存在。足見與辛○○同樣遭乙
    ○○冒貸之被害人所在多有。前揭判決均認定原告之雇員乙
    ○○確實利用被害人不熟悉銀行貸款業務之機會，以被害人
    之名義偽設帳戶、冒貸金額。十一信合社未盡其受僱人選任
    、監督及內部稽核之責任。而承受十一信合社之原告，一方
    面以乙○○所造成之損害向中央存保公司申請賠償，一方面
    又要求被告辛○○必須償還乙○○冒貸之款項，顯屬無稽等
    語，資為抗辯。為此聲明求為判決：駁回原告（合作金庫）
    之訴，訴訟費用由合作金庫負擔。
三、原審法院斟酌兩造之主張，及提出之攻擊防禦方法後，認辛
    ○○已就其向十一信合作貸款，尚有161萬元尚未清償，業
    經自認在卷，至於其餘部分，合作金庫未能舉證證明有交付
    借款之事實，因而判令辛○○、庚○○應連帶給付合作金庫
    161萬元，及其中121萬元自89年10月30日起，其中40萬元則
    自89年11月30日起，均至清償日止，按年息8.3%計算之利息
    ，暨其中121萬元自89年12月1日起，其餘40萬元自90年1月1
    日起，逾期六個月以內者，按上開利率之10%，超過六個月
    以上部分，按上開利率20%之違約金。而駁回合作金庫逾上
    開部分之請求。兩造分別提起上訴，合作金庫上訴聲明，求
    為判決：
  1.原判決不利於上訴人部分廢棄。
  2.上開廢棄部分，羅氏姐妹應再連帶給付上訴人新台幣1,190,
    000元，及自民國89年10月30日起至清償日止，按年息百分
    之8.3計算之利息，暨其逾期自民國89年12月1日起，逾期在
    六個月以內者，並按原利率加付百分之十，逾期超過六個月
    以上者，就其超過部分，並按原利率加付百分之二十計算之
    違約金。
  3.第一、二審訴訟費用由羅氏姐妹連帶負擔。
    辛○○、庚○○亦提起上訴，主張原審判決所命給付，其中
    利息、違約金部分逾五年以上部分，合作金庫之請求權已逾
    五年之時效而消滅，業經時效抗辯，即不應再命羅氏姐妹再
    為給付，就原判命其給付本金161萬元及92年12月31日起算
    之利息及違約金未上訴，為此聲明求為判決：
    (1)原判決關於命上訴人辛○○、庚○○連帶給付利息、違約
      金，超出民國（下同）92年12月31日起至清償日止部分，
      應予廢棄。
    (2)上開廢棄部分，合作金庫於第一審之訴駁回。
    (3)第二審之訴訟費用由合作金庫負擔。
    兩造對於他方之上訴，均答辯聲明，求為判決：駁回上訴。
四、本院之判斷及得心證之理由：
  1.按民事訴訟法第277條規定：「當事人主張有利於己之事實
    者，就其事實有舉證之責任」。又負有舉證責任之當事人，
    若未能證實自己主張之事實為真實，縱然他方就其抗辯事實
    即令不能舉證，或其所舉證據尚有疵累，亦應受敗訴之判決
    ，最高法院著有17年度上字第917號判例可資參照。金錢借
    貸契約，屬要物契約，應由貸與人就交付金錢之事實負舉證
    之責，迨為實務上形成之舉證責任分配法則。本件合作金庫
    主張辛○○向十一信合社借款280萬元，應依約清償；而辛
    ○○等自認其實際借款161萬元，抗辯其餘款項均係訴外人
    乙○○偽設11586-4號帳戶，向十一信合社冒貸。是以，就
    辛○○等自認之部分，依民事訴訟法第279條規定，合作金
    庫對已交付辛○○161萬元之事實，無庸舉證；但就逾此金
    額（即119萬元）之借款已交付辛○○之事實，依前述說明
    ，自應由合作金庫負舉證之責，合先說明。
  2.合作金庫主張之辛○○「本件」貸款歷程及所附授信申請書
    、本票、交易明細表等綜合以觀，辛○○係提供坐落彰化縣
    和美鎮○○街36巷10號房地予十一信合社設定本金最高限額
    抵押權336萬元，於87年10月6日提出授信申請書，申請貸款
    280萬元，經十一信合社同意該貸款額度（280萬元）後，(1)
    辛○○於87年10月14日簽發金額120萬元之本票，十一信合
    社即撥款至11586-4帳戶內，同日120萬元轉帳入5980-1帳戶
    。(2)87年10月21日、87年11月23日，十一信合社分依所謂被
    告簽發之金額各100萬元、到期日均為89年10月14日之本票
    ，於各該發票日將款項撥貸至11586-4帳戶。(3)87年12月8日
    十一信合社，又依所謂辛○○等簽發之金額270萬元、到期
    日89年10月14日本票，將同額款項撥貸至11586-4帳戶。(5)
    88年5月26日十一信合社，依辛○○等簽發面額40萬元、到
    期日89年10月14日之本票，撥貸同額款項至11586-4帳戶（
    辛○○另於82年9月6日提供坐落台中市○○○街○段5號5樓
    房地設定抵押借款部分，合作金庫自承辛○○已於94年3月
    14日清償該欠款結案，故以下不論）。是由上情可知，前述
    各筆款項，均先撥款至11586-4帳戶，除第(1)筆120萬元，曾
    轉帳至5980-1號帳戶（辛○○等已自認有受領該筆120萬元
    ）外，其餘各筆款項均無轉帳至該帳戶情事（而第(5)筆40萬
    元借款，辛○○亦自認由乙○○交付【見辛○○98年5月20
    日準備書(二)暨調查證據聲請狀】等語，核與卷附11586-4帳
    戶交易明細表所示88年5月26日放款40萬元後，現金提領40
    萬元等情相符）。而系爭11586-4號帳戶，係乙○○任職十
    一信合社何厝分社行員時，利用職務之便，盜用辛○○印文
    、偽造辛○○之簽名於印鑑卡上虛偽設立；另前開87年10月
    21日、87年11月23日簽發之金額100萬元之本票，亦為乙○
    ○偽造，業經臺灣臺東地方法院91年度訴字第222號刑事確
    定判決所認定。而本院調取該刑事案卷全卷查明，乙○○於
    該案中，無論於偵、審時均供認該11586-4號帳戶係其虛設
    、貸放於該帳戶之款項，均遭其挪用等語（見臺灣臺中地方
    法院檢察署90年度偵字第5172號卷第9、73頁、第85頁背面
    ；臺灣臺東地方法院檢察署90年度偵字第2281號卷第23、28
    、44頁；臺灣臺東地方法院91年度訴字第222號刑事卷第30
    頁），是該11586-4號帳戶既為乙○○所虛設，除辛○○等
    自認已受領以外之款項，亦為乙○○所冒貸，則合作金庫撥
    付於該帳戶內之款項，自難證明全額交付予辛○○。
  3.合作金庫雖以辛○○曾邀集民間互助會，自任會首，乙○○
    為會員之一，其會單均由乙○○填寫及製作，足見辛○○與
    乙○○之關係非淺，且有某種程度之利害及結合，由乙○○
    之證詞及辛○○之陳述，再比對帳目，發現漏洞百出，兩人
    就借款金額，由乙○○出面一肩扛起，辛○○再就其餘額承
    認有借貸關係，顯係臨訟拼湊而來，不足採信，亦足認其間
    有委任及授權之關係存在等語。惟查，辛○○等於原審即抗
    辯，由合作金庫所提出之轉帳傳票及交易明細表，可認其確
    實能充分支配本件關係帳戶之存取款及其憑證，而證人乙○
    ○又已證述其偽造辛○○之印鑑簽，冒名開設系爭11586-4
    號之帳戶，且以該帳戶供自己冒貸借款及資本出入使用。倘
    合作金庫認為該11586-4號帳戶為辛○○所知悉、使用，自
    可提出該帳戶之全部用以取款使用之取款憑條，用以查明有
    無該11586-4帳戶之取款憑條，係辛○○所自書填寫者，如
    有，即足以證明辛○○確實知悉有此11586-4號帳戶之存在
    及使用。若無，且均為乙○○所書寫之取款憑條，則可證明
    乙○○之證稱該帳戶為其所偽設，並以該帳戶冒貸之證詞為
    真實。然合作金庫於原審法院及本院曉諭後，均未提出主張
    ，則合作金庫之上開主張，至言詞辯論終結前，始終未能舉
    證證明，自不足採。
    又查，合作金庫就11586-4號帳戶所用開戶印鑑，主張辛○
    ○曾在農民銀行開戶使用，然經將該農民銀行開戶之印鑑卡
    二張及本件11586-4帳戶之印鑑簽，送請法務部調查局鑑定
    之結果，認為本件系爭11586-4號帳戶之印鑑簽，與農民銀
    行辛○○開戶之兩張印鑑卡上印文，均不同，有法務部調查
    局99年2月5日調科貳字第09900057290號函覆本院之鑑定書
    在卷足憑（見本院卷第二宗第258頁），亦見合作金庫之此
    項主張並不足採。
  4.合作金庫又指稱辛○○「本件」之貸款歷程觀察，辛○○於
    87年10月14日借得120萬元後，曾於同年11月13日從庚○○
    之5040-6帳戶中取款119萬元，清償上開借款120萬元，同日
    復由辛○○5980-1帳戶內轉帳8,827元清償120萬元借款利息
    （見原審卷第135頁之取款條、轉帳支出傳票、放款利息收
    入傳票等照片），足令合作金庫質疑辛○○確實明知其有2
    帳戶等語。然查，乙○○於前開刑案偵查中曾自承：「每月
    繳息均先算好『羅』應繳利息，從『羅』帳戶轉帳至偽設帳
    戶再一併扣繳，讓『羅』帳戶存摺只交易應繳利息明細而不
    會懷疑」等語（見臺灣臺中地方法院檢察署90年度偵字第51
    72號卷第9頁），恰可說明合作金庫所稱辛○○5980-1帳戶
    中無繳息紀錄，僅有轉帳紀錄之質疑。且就乙○○之犯罪情
    節觀查，其均在被害客戶（含辛○○）之信用額度，或以偽
    造帳戶、冒名貸款、借新還舊（換單）、展延等移花接木之
    手法，挪用款項。其不法情事持續長達五年之久，其為逃避
    十一信合社內部稽核，以免東窗事發，自有操控客戶資料，
    隻手遮天之可能，是前述辛○○甫於87年10月14日借得120
    萬元，旋即於一個月後即11月13日清償119萬元，實與常情
    有異。且辛○○之貸款額度為280萬元，十一信合社已於87
    年10月14日撥款120萬元，乙○○另於87年10月21日以偽造
    之100萬元本票，向十一信合社冒借100萬元；又於87年11月
    23日再以偽造之100萬元本票，向十一信合社冒借100萬元（
    上開2張本票為乙○○偽造，業經上開刑事判決所確認），
    合計金額320萬元已逾貸款額度，故乙○○再於87年11月23
    日以偽造之100萬元本票，向十一信合社冒借100萬元前，自
    應「作帳」，將已出借之金額減少，是其偽以庚○○之5040
    -6帳戶中取款119萬元，用以清償借款120萬元，實不無可能
    。若論辛○○甫於87年10月14日借得120萬元，旋於11月13
    日清償119萬元，以利乙○○持偽造之本票向十一信合社借
    款，則殊難想像。
  5.又查，證人乙○○在本院證稱：「自84年12月13日偽設辛○
    ○11586-4號帳戶後，辛○○自己貸款，錢會進到她的5980-
    1帳號，我所冒貸的錢則都撥入11586-4號帳戶。」；「有時
    候辛○○自己貸款部分，我也會先進到11586-4號帳戶內，
    再把她所貸的金額轉到她自己的帳戶。」；「我冒貸多少錢
    或挪用多少錢，我都用筆記本記得清清楚楚，我離職前辛○
    ○的部分我已經冒貸369萬元，當時辛○○剛好在89年5月份
    表示要再貸款250萬元，我拖了好幾天，才從方連松的帳戶
    挪用250萬元，分筆存到辛○○指定的帳戶，其中有5980-1
    帳戶，也有另外她指定的帳戶，讓她以為貸款250萬元已經
    下來了。」「我當時挪用的帳戶，除方連松外，還有其他人
    ，現在我不是很清楚。原審卷第131頁明細中，89年5月10日
    有存入一筆150萬元，『收』、『轉帳』、『放』這三個字
    是我故意打入傳票，會顯示在存摺明細，一般放款，電腦設
    定都是『放款』二個字，這筆因為不是真的放款，我就在轉
    帳傳票上故意用人工打個『放』字，讓辛○○以為是貸款已
    經下來。另外一筆100萬元從那裡轉入，我必須看當日的傳
    票，才能說是從那裡轉入。」。就辛○○、庚○○是否曾授
    權代為簽發本票？則稱：「她們來辦貸款手續，可能她們名
    字已簽好，我幫她們填寫金額。沒有授權給簽名，也沒有就
    金額部分，概括授權我填寫，都是我主動服務，幫她們填寫
    金額、日期、住址．．．，至於冒貸的本票都是我盜蓋她們
    印章以後，我自己簽名、填寫金額，再為使用。有些冒貸的
    本票，她們不了解放款的手續，讓她們先簽名，我盜蓋印章
    之後，再為使用。」「如果是辛○○自己貸款要繳納的利息
    ，我會從她5890-1帳戶轉帳付息，如果是我冒貸部分的利息
    ，我就會從11586-4帳戶轉帳繳納利息。『付，放息』一定
    是繳納利息，『付，轉帳』也可能是付利息，也有可能是作
    其他用途。」至於原審卷135頁之左上方87年11月13日之取
    款條及左下方87年11月13日之放款利息收入傳票有5040-6、
    11586-4帳號之記載，則陳稱：「那都是我寫的。我先從庚
    ○○的帳號挪用119萬元清償我冒開11586-4號帳戶之前的冒
    貸款，留下一萬元不清償，是保留以後要冒貸的時候再繼續
    使用這個帳戶，而故意留下來的。」「所有被我挪用帳戶款
    項的人，到現在他們都不知道，因為我事後都會作補足的動
    作，而且我都有作筆記，我在登錄存摺的時候，我會把之前
    挪用的明細，故意在電腦上用重登的動作跳掉，所以他們在
    存摺上也看不出來。」。綜合上開乙○○之證言，及其對各
    該證物上之記號，均能明確陳述，足認其所為證言，並非虛
    偽拼湊，也無從認其與債務人辛○○有何臨訟串飾之情事，
    尚堪採信。而11586-4號帳戶為乙○○所掌控，作為其冒貸
    及與其他冒開帳戶之間金錢往來、撥付之用，要堪認定。而
    合作金庫亦始終無法證明辛○○本身有使用該帳戶之事實，
    則縱有撥款入該帳戶，亦不能認定已交付貸款與辛○○等。
  6.合作金庫復以：台中十一信稽核室曾對乙○○深入調查並作
    成報告（見98年3月9日準備書狀一，證物七），對於被上訴
    人辛○○乙案，基於被上訴人等於89年10月30日換單之印鑑
    皆相符而筆跡亦為本人所寫，致該案難認定無借款之疑慮，
    可見該借款憑證（本票）係為真。又以乙○○在刑事偵查中
    陳稱86年8月27日之面額50萬元、86年4月24日之面額100萬
    元、87年10月23日之面額100萬元、87年10月21日面額100萬
    元之本票為辛○○等蓋好印章，由乙○○冒名簽發的，另有
    數張為辛○○等授權簽的。又85年6月3日出具面額200萬元
    之本票係以台中之房地為擔保放款，然本票上之簽名筆跡與
    上列四張本票相同，應推論非辛○○等之簽名，且此筆貸款
    係撥入5980-1帳戶，再次證明辛○○等有授權或委任乙○○
    處理票據之行為，或有表見代理之關係等語。惟查，依上所
    述，合作金庫並未能證明辛○○等有使用11586-4號帳戶之
    事實，至於乙○○偶有自行在辛○○等名義簽發之本票上冒
    簽姓名或代填金額或日期等行為，或為乙○○所冒貸，騙取
    辛○○等簽名，或為辛○○等在現場同意代簽，並不足以證
    明有概括授權代簽之事實。且就上開合作金庫主張為辛○○
    之貸款所簽之本票，乙○○亦已分別詳為證述。至於合作金
    庫所指85年6月3日之200萬元本票，其貸款撥入辛○○所有
    之5980-1帳戶一節，因該筆貸款非本件之借款，與合作金庫
    之請求無關，縱有乙○○代簽本票之情事，亦不足以證明本
    件之貸款是否真實。且合作金庫所指上述各情，並不足以證
    明乙○○受委任或授權代簽本票。又未證明辛○○有何以自
    己之行為表示代理權授與乙○○或乙○○表示為其代理人而
    不為反對之表示，或證明乙○○代簽本票為辛○○知情而不
    為反對之表示，其主張辛○○等應負授權人之責任云云，自
    屬依法無據。
  7.合作金庫又以：系爭89年10月11日辛○○等所簽發之二張本
    票，金額合計280萬元（一張240萬元、一張40萬元）已在乙
    ○○89年5月間離職之後，辛○○辦理貸款所簽發，合作金
    庫主張，此為辛○○自己到十一信合作何厝分社辦理，由行
    員辦理對保，足證辛○○於當時應有尚欠十一信合社280萬
    元未清償，始願簽發系爭本票供作借新還舊之用等語。惟為
    辛○○等所否認，並抗辯稱：
    開立當時是89年10月30日，當時辛○○已以台中房屋借款25
    0萬元，以彰化房屋借款160萬元，合計已有410萬元之借款
    。辛○○依行員指示簽立二紙合計280萬元之擔保還款本票
    ，實為情理之常。何況此89年10月30日此二筆貸款之核撥，
    並非撥入辛○○所自用之5980-1號帳戶（可參見辛○○5980
    -1號交易明細表內根本無此匯款入帳），顯見辛○○並不知
    情，亦未受有280萬元之交付，且此二筆貸款合作金庫銀行
    所提出之證物傳票，即上訴人98年8月5日上訴狀證物二，係
    用以直接清償借款，而且是用以清償乙○○在87年12月8日
    所偽貸之270萬元（嗣後有清償30萬元，而餘240萬元）、88
    年5月26日放款40萬元至其所偽設之11586-4號帳戶之虛偽貸
    款。是以可知此放款之280萬元既係用以清償乙○○偽設帳
    戶之偽冒貸款，當然亦非辛○○所借得，自不足以認定上訴
    人有交付280萬元之借款於辛○○，亦不足以認定辛○○知
    悉此一280萬元撥核貸款之事。又辛○○於本院訊問時陳稱
    ：簽發系爭二張本票當時，確實不知實際貸款尚有多少餘額
    未清償，當時十一信合社正在辦理合併，去的時候，乙○○
    還在那裡，也不知道他何時離職，當時他叫我簽那兩張本票
    交給櫃台一位賴小姐去辦就可以了。到底欠多少錢，確實不
    清楚等語（見本院卷第二宗第278頁至279頁筆錄）。辛○○
    上開陳述，經證人乙○○證稱：我在89年5月離職後，還是
    每天到合作社上班，因為我經手的業務，沒有人會辦（應係
    查無頭緒，無法獨自理清之意）。我直到12月被收押後，才
    沒有到合作社。辛○○這兩張本票，她有問我，我告訴她，
    聲請多少貸款，就要先簽發多少金額的本票。當時辛○○已
    經有三百到四百萬元的貸款，所以我要她簽280萬元的本票
    ，她根本不會懷疑。因為她們來辦手續的時候，我也有在場
    ，我要她簽她就簽了等語。
    經查，89年10月30日，辛○○等簽發系爭二張本票時，確實
    尚有台中房屋貸款250萬元及彰化房屋貸款160萬元，合計41
    0萬元之貸款未還，故依行員指示簽發合計280萬元之二張本
    票作為貸款擔保，以便辦理展期，就辛○○而言，並無足以
    懷疑之情事。至於乙○○何時離職，並非辛○○等外人所能
    知悉，且乙○○已證稱其離職之後，每天到十一信合社，協
    助辦理其所經辦業務，則辛○○等依其慣行情況，見乙○○
    出現，即找乙○○詢問或幫忙，自屬合理。且乙○○亦僅告
    知簽好本票交與櫃台小姐辦理即可，亦屬合理之情況。縱使
    證人戊○○、丁○○分別證稱乙○○離職後並未再讓其參與
    業務，且合作社之業務亦不可能再讓已離職之人參與云云，
    然證人亦不否認乙○○偶而會出現合作社，且依常情，乙○
    ○在職期間，既有冒用客戶名義貸款，且不只一人，則在被
    迫離職，亦須就其不法行為作彌補，以免東窗事發，而經常
    再回合作社，為其老客戶作些口頭服務，亦屬其事後必會關
    心之事，並無不合理之情，故證人乙○○及辛○○此部分之
    證言及陳述，亦堪採信。況且該二張本票所為貸款，亦僅為
    舊欠之展期用，依合作金庫於98年8月5日上訴狀證物二，係
    用以清償借款，且係用以清償乙○○於87年12月8日偽貸之
    270萬元（嗣後有清償30萬元，尚餘240萬元）、88年5月26
    日放款之40萬元，至其偽設之11586-4號帳戶之虛偽貸款，
    故亦不足以證明為辛○○所借。亦不足以認定為合作金庫已
    交付借款。
  8.查，合作金庫就其主張辛○○貸款歷程（見事實及理由欄一
    .2部分）其歷次貸款之撥款帳號均為11586-4號帳戶，而該
    帳戶為乙○○偽冒所開設，合作金庫始終未能證明辛○○知
    悉或使用該11586-4號帳戶，反而只能證明為乙○○供其自
    己冒貸時使用，並由其支配作各項撥款、繳息及與其他同被
    冒用之客戶間金錢之匯進匯出之用。因之撥入該11586-4號
    帳戶之貸款，自無法認定合作金庫已交付予貸款名義人辛○
    ○，即未完成消費借貸之交付借款之成立要件。因此上述各
    筆借款除辛○○所自認之161萬元外，自不能主張依借貸之
    法律關係請求辛○○與庚○○清償借款。惟辛○○、庚○○
    既已自認尚欠合作金庫161萬，原審判令其給付，即無違誤
    。惟按「利息、紅利、租金、贍養費、退職金及其他一年或
    不及一年之定期給付債權，其各期給付請求權，因五年間不
    行使而消滅」，民法第126條定有明文。又「民法第126條所
    謂一年或不及一年之定期給付債權，係指基於一定法律關係
    ，因每次一年以下期間之經過順次發生之債權而言，其清償
    期在一年以內之債權，係一時發生且因一次之給付即消滅者
    ，不包含在內」、「一年或不及一年之定期給付債權其各期
    給付請求權，因五年間不行使而消滅，為民法第126條所明
    定，凡屬上項定期給付債權，即有該條之適用，毋庸當事人
    就此有所約定且不得預先拋棄時效之利益」，最高法院28
    年上字第605號、50年台上字第l960號著有判例可稽。被上
    訴人銀行所請求超出5年之利息、違約金，依民法及上開民
    事判例所示意旨，可資認定係基於一定法律關係因每次一年
    以下期間之經過順次發生之定期給付債權，均因超過五年之
    時效期間而消滅，上訴人等二人自得拒絕給付。合作金庫係
    於97年12月始向法院起訴請求辛○○等二人（書狀於12月25
    日到達法院，98年1月13日繕本送達辛○○等）清償借款及
    利息、違約金，則逾92年12月31日以前之利息、違約金，即
    因辛○○等為時效抗辯而請求權消滅，合作金庫就本金161
    萬元之利息及違約金，逾92年12月31日起算之部分，即無理
    由，原審未及審究，故原審判決關於無理由部分所為辛○○
    等敗訴之判決即有未洽，辛○○等二人就此所為之上訴為有
    理由，應將原判決關於此部分廢棄，改判駁回合作金庫在第
    一審之訴。又合作金庫上開161萬元及自92年12月31日起算
    之利息、違約金外，既不能證明有交付借款之事實，其請求
    辛○○等二人再為給付，即無理由，原審判決駁回其請求，
    並無違誤，合作金庫仍執陳詞提起上訴，請求再為給付，為
    無理由，應予駁回上訴。
  9.末查，辛○○等二人，於原審就合作金庫請求清償借款，已
    就尚欠161萬元之本金未清償而為自認，則依民事訴訟法第
    279條第1項之規定，合作金庫就此部分借款之事實即無庸舉
    證。辛○○等就此部分之自認並未主張與事實不符而欲撤銷
    自認，自不生自認不生效或因撤銷而消滅之問題。則辛○○
    等於二審主張該借款為乙○○之冒貸不法行為侵害其權利，
    合作金庫為乙○○之僱用人，應負連帶賠償責任，如依侵權
    行為所為損害賠償之請求權因時效抗辯而消滅，則依不當得
    利之法律關係亦得請求返還等情，故主張與合作金庫之借款
    返還請求部分主張抵銷云云，即無須再為審究，附此敘明。
    此外，兩造其他攻擊防禦方法與爭執要旨無關，不一一加以
    論述，並此說明。
  10.綜上所述，辛○○、庚○○之上訴為有理由，合作金庫之上
    訴為無理由，依民事訴訟法第449條第1項、第450條、第78
    條、第79條、第85條第2項，判決如主文。
中    華    民    國    99    年    5     月    11    日
                民事第三庭    審判長法  官  陳照德
                                    法  官  朱  樑
                                    法  官  李平勳
以上正本係照原本作成。
不得上訴。
                                    書記官  茆亞民
中    華    民    國    99    年    5     月    13    日
                                                      Ｓ

司法院資訊處製作；財團法人民間司法改革基金會備份。
